【裁判字號】    98,交聲,342
【裁判日期】    981231
【裁判案由】    違反道路交通管理處罰條例聲明異議
【裁判全文】
臺灣苗栗地方法院交通事件裁定         98年度交聲字第342號
移送機關即
原處分機關  交通部公路總局新竹區監理所苗栗監理站
異  議  人
即受處分人  甲○○
上列異議人即受處分人因違反道路交通管理處罰條例案件，對於
交通部公部總局新竹區監理所苗栗監理站於民國98年11月20日所
為之竹監苗字第裁54-F00000000號處分（原舉發案號：苗栗縣警
察局苗縣警交字第F00000000 號），聲明異議，本院裁定如下：
    主  文
原處分關於罰鍰新臺幣肆萬伍仟元部分撤銷。
前項撤銷部分，甲○○不罰。
    理  由
一、原處分意旨略以：異議人即受處分人甲○○所騎乘車牌號碼
    IIB-680 號重型機車，於民國97年8 月25日15時27分許，行
    經苗栗縣公館鄉台6 線苗25線口時，經苗栗縣警察局交通警
    察隊警員舉發「一駕駛人因酒後騎機車，經酒測器測試，測
    試酒測值為（0.76MG/L）毫克，二騎機車未戴安全帽」違規
    ，爰依道路交通管理處罰條例（下稱同條例）第35條第1 項
    第1 款（漏載第24條第1 項第2 款）、第31條第6 項暨違反
    道路交通管理事件統一裁罰標準及處理細則第41條規定，於
    98 年11 月20日裁處異議人罰鍰新臺幣（下同）4 萬5,500
    元整（其中500 元為騎機車未戴安全帽之罰鍰），吊扣駕駛
    執照12個月，施以道安講習，並無不法等語。
二、異議人聲明異議意旨略以：異議人於上開時、地酒後駕車，
    業經檢察官緩起訴處分在案，並已向茂山園提供勞動服務10
    0 小時，苗栗監理站又裁罰4 萬5,000 元，違反一事不二罰
    ，請法院裁定不罰云云。
三、按汽車駕駛人飲用酒類後，其吐氣所含酒精濃度超過每公升
    0.25毫克以上者，不得駕車；又汽車駕駛人，駕駛汽車經測
    試檢定，有酒精濃度超過規定標準者，處1 萬5,000 元以上
    6 萬元以下罰鍰，當場移置保管其車輛及吊扣其駕駛執照1
    年，並應接受道路交通安全講習，道路交通安全規則第114
    條第2 款及同條例第35條第1 項第1 款、第24條第1 項第2
    款分別定有明文。又同條例所稱之汽車，包含機器腳踏車在
    內，同條例第3 條第8 款亦有明定。次按94年2 月5 日公布
    ，95年2 月5 日施行之行政罰法第26條規定：「一行為同時
    觸犯刑事法律及違反行政法上義務規定者，依刑事法律處罰
    之，但其行為應處以其他種類行政罰或得沒入之物而未經法
    院宣告沒收者，亦得裁處之。前項行為如經不起訴處分或為
    無罪、免訴、不受理、不付審理之裁判確定者，得依違反行
    政法上義務規定裁處之。」，即所謂一事不二罰原則，探究
    其立法目的，無非以一行為同時觸犯刑事法律及違反行政法
    上義務規定時，由於刑罰與行政罰同屬不法行為之制裁，而
    刑罰之懲罰作用較強，依刑事法律處罰即足資警惕，實無一
    事二罰再處行政罰之必要，且刑事法律處罰，由法院依法定
    程序為之，較符合正當法律程序，應予優先適用，但罰鍰以
    外之沒入或其他種類行政罰，因兼具維護公共秩序之作用，
    為達行政目的，行政機關仍得併予裁處。故汽車駕駛人酒後
    駕車時，如同時觸犯刑法第185 條之3 之公共危險罪者，道
    路交通主管機關除依上開行政罰法第26條第1 項但書規定，
    處以其他種類行政罰外，關於行政罰鍰部分，即應依行政罰
    法第26條、同條例第10條等規定移送地方法院檢察署處理，
    其後非有行政罰法第26條第2 項所定不起訴等事由，不得裁
    處行為人罰鍰。至酒後駕車經檢察官為緩起訴處分，並命駕
    駛人向公益團體捐款或提供義務勞務者，駕駛人係履行檢察
    官為緩起訴處分命令，此等命令名義上雖非刑罰，但仍是一
    種特殊的處遇措施，造成駕駛人之財產減少或義務增加，性
    質上亦屬干預人民自由之處分，與刑事制裁無異，實質上則
    為刑事處罰，自不應就同一行為再受行政罰鍰（參臺灣高等
    法院96年11月刑事庭庭長法律問題研討會決議）。
四、經查異議人甲○○於97年8 月25日15時27分許，騎乘車牌號
    碼IIB-680 號重型機車，於97年8 月25日15時27分許，行經
    苗栗縣公館鄉台6 線苗25線口時，經苗栗縣警察局交通警察
    隊警員舉發「一駕駛人因酒後騎機車，經酒測器測試，測試
    酒測值為（0.76MG/L）毫克，二騎機車未戴安全帽」之違規
    ，已逾不得駕駛車輛之濃度標準等情，為異議人所不爭；又
    異議人因公共危險案件，經臺灣苗栗地方法院檢察署檢察官
    以97年度偵字第4450號為緩起訴處分，諭知緩起訴期間1 年
    ，並應於緩起訴處分確定之日起後8 個月內，向指定之公益
    團體、地方自治團體或社區提供100 小時之義務勞務，且參
    加1 場酒醉駕車團體諮商輔導及不得再有酒醉駕車之行為。
    前揭緩起訴處分於97年10月23日經臺灣高等法院臺中分院檢
    察署以97年度上職議字第5832號駁回再議而確定在案，故緩
    起訴期間自97年10月23日起至98年10月22日止、異議人已於
    期限內履行完成前開義務勞務及緩起訴處分未經撤銷等事實
    ，有舉發違反道路交通管理事件通知單、裁決書、臺灣苗栗
    地方法院檢察署緩起訴處分書、臺灣高等法院臺中分院檢察
    署處分書及臺灣高等法院被告前案紀錄表等各1 份在卷可憑
    ，應堪認定。
五、又刑事訴訟法第253 條之2 規定，檢察官為緩起訴處分，得
    命被告於一定期間內履行「向指定之公益團體、地方自治團
    體或社區提供40小時以上240 小時以下之義務勞務」，惟須
    徵得被告同意。檢察官課予義務勞務負擔，雖非屬刑法第32
    條至第34條之刑罰範圍，但其既造成異議人義務增加，性質
    上亦屬干預人民自由之處分，即具有實質刑罰之性質，與刑
    事制裁無異。本件異議人既因緩起訴處分而負有於一定期間
    內，向茂山園提供100 小時之義務勞務，如有違反，即有受
    刑事訴訟法第253 條之3 第1 項第3 款規定之緩起訴處分被
    撤銷之不利益；而如其確實遵守並履行各項緩起訴條件，除
    有刑事訴訟法第260 條所定情形之一發生者，就同一案件即
    無再遭受刑事訴追之虞。從而，異議人提供義務勞務，實質
    上屬刑事處罰，應有行政罰法第26條第1 項規定之適用，不
    應就同一行為再受行政罰鍰。
六、又雖依道路交通管理處罰條例第35條第8 項：「前項汽車駕
    駛人，經裁判確定處以罰金低於本條例第92條第3 項所定最
    低罰鍰基準規定者，應依本條例裁決繳納不足最低罰鍰之部
    分。」之規定，倘駕駛人所支付之緩起訴處分金，未達道路
    交通管理處罰條例第92條第3項 所定最低罰緩基準規定者，
    固須補繳不足最低罰緩之部分，惟本件緩起訴處分係令受處
    分人向指定之機關提供100 小時之義務勞動服務，並非命給
    付金錢，無比較基準，即不生前揭條項補繳罰金不足最低罰
    鍰之差額問題；而至於原處分機關雖援引交通部95年7 月17
    日交路字第09500069 86 號函釋略以：法務部行政罰法諮詢
    小組第1 次會議紀錄結論認緩起訴乃附帶條件的不起訴處分
    ，亦即是不起訴的一種，有行政罰法第26條第2 項之適用等
    語。惟按法官依據法律獨立審判，憲法第80條定有明文，各
    機關依其職掌就有關法規為釋示之行政命令，法官於審判案
    件時，固可予以引用，但仍得依據法律，表示適當之不同見
    解，並不受其拘束；司法行政機關所發司法行政上之命令，
    如涉及審判上之法律見解，僅供法官參考，法官於審判案件
    時，亦不受其拘束（司法院大法官會議解釋釋字第216 號解
    釋意旨參照），是前開交通部函釋，僅供本院參考，本院並
    不受其拘束，均併此敘明。
七、綜上所述，原處分就汽車駕駛人酒精濃度超過規定標準（0.
    55MG/L以上）裁處異議人罰鍰4 萬5,000 元部分，核與行政
    罰法第26條第1 項前段、第2 項規定不符，異議人此部分之
    異議為有理由，應由本院撤銷該部分之原處分，改諭知如主
    文第2 項所示。至原處分就機器腳踏車駕駛人未依規定戴安
    全帽裁處罰鍰500 元、吊扣駕駛執照12個月及施以道安講習
    部分，異議人均未就此聲明異議，本院自不予以審酌，附此
    敘明。
八、據上論斷，應依道路交通管理處罰條例第87條第2 項、道路
    交通案件處理辦法第20條前段，裁定如主文。
中    華    民    國    98    年    12    月    31    日
                  交通法庭法  官  周靜妮
以上正本與原本無異。
如不服本裁定應於送達後5 日內向本院提出抗告狀。
                          書記官  巫  穎
中    華    民    國    98    年    12    月    31    日

司法院資訊處製作；財團法人民間司法改革基金會備份。
